ACORDAO-COMPLETO-2353691

ACÓRDÃO 3865/2019 ATA 16/2019 - PRIMEIRA CÂMARA

VISTOS, relatados e discutidos estes autos de representação formulada pela empresa Camargo Corrêa Infra Construções S.A. reportando irregularidades na licitação na modalidade Regime Diferenciado de Contratação, promovido pela Companhia de Transportes do Estado da Bahia, tendo por objeto a contratação de empresa para implantação mediante contratação integrada do tramo III da linha 1 do sistema metroviário de Salvador e Lauro de Freitas (SMSL) , trecho Pirajá – Águas Claras, em Salvador/BA.
ACORDAM os ministros do Tribunal de Contas da União, reunidos em sessão da Primeira Câmara, ante as razões expostas pelo relator, com fundamento no art. 43, I, da Lei 8.443/1992 c/c os artigos 235 e 237, parágrafo único, do Regimento Interno/TCU, ACORDAM em não conhecer da representação, por não atender aos requisitos de admissibilidade, arquivando-a e dando-se ciência à representante, à Companhia de Transportes do Estado da Bahia e ao Tribunal de Contas do Estado da Bahia.

Representação reportando indícios de irregularidades em licitação na modalidade regime diferenciado de contratação (RDC), tendo por objeto a contratação de empresa para implantação mediante contratação integrada do tramo III da linha 1 do sistema metroviário de Salvador e Lauro de Freitas (SMSL), trecho Pirajá  Águas Claras, em Salvador/BA.

Primeira Câmara

Companhia de Transportes do Estado da Bahia.

3. Representante: Camargo Corrêa Infra Construções S.A. (11.178.032/0001-06).

13.1. Ministros presentes: Walton Alencar Rodrigues (Presidente), Benjamin Zymler e Bruno Dantas.
13.2. Ministro-Substituto convocado: Augusto Sherman Cavalcanti.
13.3. Ministro-Substituto presente: Weder de Oliveira (Relator).

WEDER DE OLIVEIRA

Tratam os autos de representação formulada pela empresa Camargo Corrêa Infra Construções S.A. reportando indícios de irregularidades na licitação na modalidade regime diferenciado de contratação (RDC) , promovido pela Companhia de Transportes do Estado da Bahia (CTB) , tendo por objeto a contratação de empresa para implantação mediante contratação integrada do tramo III da linha 1 do sistema metroviário de Salvador e Lauro de Freitas (SMSL) , trecho Pirajá – Águas Claras, em Salvador/BA (peça 2) .
Em breve síntese, a representante manifesta seu inconformismo com sua inabilitação no certame por não ter atendido ao item 12.5.1.1 do edital, relativo à qualificação econômico-financeira (peça 2) .
 “A empresa não atende ao item 12.5.1.1 do Edital, relativo aos índices econômico-financeiros apurados com base nos valores extraídos do balanço patrimonial (incluído pelo Comunicado Relevante nº 03, de 30.11.2018, publicado no site da CTB) , conforme verifica-se na publicação referente aos exercícios sociais encerrados em 31.12.2017 e 31.12.2016 (página 744 do Volume II – Documentação de Habilitação) .
Além disso, a empresa apresentou um balanço provisório nas páginas 748 a 785, denominado pela mesma como Demonstração Financeira Intermediária, de 31.03.2018, não reconhecidas pelo Edital, conforme vedação do item 12.5.1.1.” (g.n.) 
Reporta que sua eliminação decorreria de equívoco da coordenação de contabilidade da CTB que, ao analisar a documentação apresentada, teria confundido balanço provisório com balanço intermediário. 
Considera que o balanço apresentado (intermediário) atenderia às cláusulas do edital. Para tanto, invoca precedentes judiciais e deste Tribunal que aceitam o balanço intermediário para fins de licitação.
Em vista disso, requer a suspensão cautelar do seu ato de inabilitação, mantendo sua participação no certame, se preenchidos os demais requisitos do edital. Pleiteia, ainda, seja julgada procedente a representação, afastando-se a interpretação equivocada que acarretou sua inabilitação (peça 2) .
A Secex-BA, em encaminhamento unânime, propôs, então, conhecer da representação e suspender cautelarmente o certame até manifestação de mérito desta Corte de Contas. Registrou que não haveria razão para o não acolhimento do balanço intermediário apresentado pela representante a título de qualificação econômico-financeira, que atenderia os requisitos da Lei 6.404/1976 e da jurisprudência do Tribunal (peças 32-34) .
Em despacho monocrático de 22/3/2019, registrei que (peça 38) :
“2. A Companhia de Transportes do Estado da Bahia é empresa estatal estadual, vinculada à Secretaria de Desenvolvimento Urbano do Estado da Bahia (Sedur) , e tem como foco de atuação o serviço de transporte de passageiros sobre trilhos de competência estadual.
3. Trata-se, portanto, de entidade que só seria alcançada pela jurisdição deste Tribunal de Contas na hipótese de gerir recursos federais, precipuamente.
4. Considerando que os documentos juntados aos autos não trouxeram quaisquer informações acerca dos recursos utilizados, minha assessoria diligenciou o ente estatal requerendo informações acerca da origem dos recursos, bem como acerca da interposição de recursos pela representante (peça 35) .
5. Em resposta, a empresa estadual informou que os recursos vêm de contrato de financiamento firmado no âmbito do programa Pró-Transporte, do Ministério das Cidades, tendo a Caixa Econômica Federal como agente financeiro, o estado da Bahia como tomador e a Sedur, como agente promotor (peça 36) .
6. Sendo assim, restituo os autos à Secretaria do Tribunal no Estado da Bahia (Sec-BA) para que avalie a admissibilidade da presente representação à luz da jurisprudência deste Tribunal acerca de sua atuação na fiscalização da aplicação de recursos transferidos por instituições financeiras da União aos entes federados por meio de contratos de financiamento. A esse respeito, a secretaria deve identificar e reportar as fontes de financiamento do mencionado programa Pró-Transporte e dedicar especial atenção aos precedentes que tratam da competência desta Corte sobre licitações de obras financiadas com recursos do FGTS, ou com fontes similares às do mencionado programa, ou, ainda, com recursos, de algum modo, relacionados a políticas públicas subsidiadas, direta ou indiretamente, pelo Orçamento Geral da União.
7. Observo, por fim, que existe decisão proferida no agravo de instrumento 8002257-80.2019.8.05.000, em curso na quarta câmara cível do Tribunal de Justiça do Estado da Bahia, que suspende os efeitos da inabilitação da representante e a mantém habilitada no certame, até o julgamento de mérito do recurso. A instrução final deve reportar a situação atualizada dessa ação judicial.”
Em cumprimento a essa deliberação, após as providências cabíveis, a Secretaria de Fiscalização de Infraestrutura Urbana (SeinfraUrbana) concluiu que (peça 45) :
“81.	Os empreendimentos do Programa Pró-Transporte podem contar com várias fontes de recursos, inclusive, financiamentos ou transferências. Entretanto, os pagamentos referentes ao contrato a ser firmado com base no processo licitatório RDC Presencial 01/2018 serão custeados mediante contrato de financiamento firmado entre a Caixa Econômica Federal e o estado da Bahia. O financiamento trata-se de empréstimo oneroso com recursos do FGTS, garantido com recursos do Fundo de Participação dos Estados, o que torna baixíssimo o risco para o credor e para a União.
82.	A jurisprudência do TCU (a exemplo do   Acórdão 499/2013-TCU-Plenário e do Acórdão 2150/2017-TCU-Plenário) é clara ao dizer que não cabe à E. Corte atuar na fiscalização da aplicação de recursos transferidos por instituições financeiras da União aos entes federados por meio de contratos de financiamento, a exemplo do caso analisado no presente processo.
83.	Assim, embora a empresa Camargo Corrêa Infra Construções S.A. possua legitimidade para representar ao Tribunal, consoante disposto no inciso VII do art. 237 do Regimento Interno do TCU c/c o art. 113, § 1º, da Lei 8.666/1993, a documentação à peça 2 não pode ser conhecida como representação por não preencher os requisitos de admissibilidade constantes no art. 235 do Regimento Interno do TCU e no art. 103, § 1º, da Resolução TCU 259/2014, haja vista que, conforme demonstrado, a matéria não é de competência do Tribunal de Contas da União.
84.	Diante da possibilidade de prejuízo ao erário estadual caso, de fato, ocorra e seja indevida a inabilitação do consórcio do qual pode vir a fazer parte a empresa Camargo Corrêa Infra Construções S.A. na licitação RDC Presencial 01/2018, cumpre comunicar ao Tribunal de Contas do Estado da Bahia sobre a existência da contestação em tela, encaminhando-lhe cópia da petição inicial (peça 2) , do acórdão que vier a ser prolatado e do relatório e voto que o lastrearem.
85.	Com a mesma finalidade da petição à peça 2, o representante moveu ações no Tribunal de Justiça do Estado da Bahia. Segundo pesquisas levadas a efeito no sítio na Internet dessa entidade, até o dia 5/4/2019, o consórcio a ser integrado pelo representante mantém-se habilitado, inexistindo, ainda, deliberação sobre o mérito da matéria.”
Em vista disso, a SeinfraUrbana propôs não conhecer da representação por não preencher os requisitos de admissibilidade, dar ciência da deliberação ao representante, à CTB e ao Tribunal de Contas do Estado da Bahia, encerrar o processo e arquivar os autos (peça 45) .
É o relatório.

não há.

Não atuou.

Representação. Não Conhecimento. Arquivamento.

REPRESENTAÇÃO (REPR)

Secretaria de Fiscalização de Infraestrutura Urbana.

Tratam os autos de representação formulada pela empresa Camargo Corrêa Infra Construções S.A. reportando indícios de irregularidades na licitação na modalidade regime diferenciado de contratação (RDC) , promovida pela Companhia de Transportes do Estado da Bahia (CTB) , tendo por objeto a contratação de empresa para implantação mediante contratação integrada do tramo III da linha 1 do sistema metroviário de Salvador e Lauro de Freitas (SMSL) , trecho Pirajá – Águas Claras, em Salvador/BA (peça 2) .
Em breve síntese, a representante manifesta seu inconformismo com sua inabilitação no certame por não ter atendido ao item 12.5.1.1 do edital, relativo à qualificação econômico-financeira (peça 2) .
 “A empresa não atende ao item 12.5.1.1 do Edital, relativo aos índices econômico-financeiros apurados com base nos valores extraídos do balanço patrimonial (incluído pelo Comunicado Relevante nº 03, de 30.11.2018, publicado no site da CTB) , conforme verifica-se na publicação referente aos exercícios sociais encerrados em 31.12.2017 e 31.12.2016 (página 744 do Volume II – Documentação de Habilitação) .
Além disso, a empresa apresentou um balanço provisório nas páginas 748 a 785, denominado pela mesma como Demonstração Financeira Intermediária, de 31.03.2018, não reconhecidas pelo Edital, conforme vedação do item 12.5.1.1.” (g.n.) 
Reporta que sua eliminação decorreria de equívoco da coordenação de contabilidade da CTB que, ao analisar a documentação apresentada, teria confundido balanço provisório com balanço intermediário. 
Considera que o balanço apresentado (intermediário) atenderia às cláusulas do edital. Para tanto, invoca precedentes judiciais e deste Tribunal que aceitam o balanço intermediário para fins de licitação.
Em vista disso, requer a suspensão cautelar do seu ato de inabilitação, mantendo sua participação no certame, se preenchidos os demais requisitos do edital. Pleiteia, ainda, seja julgada procedente a representação, afastando-se a interpretação equivocada que levou a sua inabilitação (peça 2) .
A Secex-BA, em encaminhamento unânime, propôs conhecer da representação e suspender cautelarmente o certame até manifestação de mérito desta Corte de Contas. Registrou que não haveria razão para o não acolhimento do balanço intermediário apresentado pela representante a título de qualificação econômico-financeira, que atenderia aos requisitos da Lei 6.404/1976 e da jurisprudência do Tribunal (peças 32-34) .
Em despacho monocrático de 22/3/2019 registrei que, após diligências realizadas por minha assessoria, identifiquei que os recursos vêm de contrato de financiamento firmado no âmbito do programa Pró-Transporte, do Ministério das Cidades, tendo a Caixa Econômica Federal como agente financeiro, o estado da Bahia como tomador e a Secretaria de Desenvolvimento Urbano do Estado da Bahia (Sedur) , com agente promotor (peça 38) . 
Em vista disso, restitui os autos à unidade instrutiva para que avaliasse a admissibilidade da presente representação à luz da jurisprudência deste Tribunal acerca de sua atuação na fiscalização na fiscalização da aplicação de recursos transferidos aos entes federados por meio de contratos de financiamento (peça 38) .
Em cumprimento a essa deliberação, após as providências cabíveis, a Secretaria de Fiscalização de Infraestrutura Urbana (SeinfraUrbana) propôs não conhecer da representação por não preencher os requisitos de admissibilidade, dar ciência da deliberação ao representante, à CTB e ao Tribunal de Contas do Estado da Bahia, encerrar o processo e arquivar os autos (peça 45) .
II
A CTB é empresa estatal estadual, vinculada à Sedur, e tem como foco de atuação o serviço de transporte de passageiros sobre trilhos de competência estadual.
Trata-se, portanto, de entidade que só seria alcançada pela jurisdição deste Tribunal de Contas na hipótese de gerir recursos federais, precipuamente.
Os recursos da licitação sob análise vêm de contrato de financiamento firmado no âmbito do programa Pró-Transporte, do Ministério das Cidades, tendo a Caixa Econômica Federal como agente financeiro, o estado da Bahia como tomador e a Sedur, como agente promotor (peça 36) .
A jurisprudência desta Corte de Contas aponta no sentido de que não figura dentre suas competências constitucionais a fiscalização da aplicação de recursos transferidos por instituições financeiras da União aos entes federados por meio de contratos de financiamento. 
A aplicação desses recursos, resultantes de contratos de financiamento celebrados entre instituição financeira federal e estado-membro da federação, está a cargo do correspondente tribunal de contas, estadual ou municipal (decisões 1.007/2000, 208/2001, 555/2002 e 1536/2002, todas do Plenário, e Acórdão 64/2005-TCU-Plenário; 2.768/2006 - 2ª Câmara, 678/2010 - Plenário, 1.546/2010 - Plenário, 6.241/2010- 2ª Câmara) .
Tais recursos, emprestados aos entes federados por meio de contratos onerosos, devem ser devolvidos na forma contratual, não se confundindo com os recursos transferidos pela União a estados e municípios por meio de convênios ou outros instrumentos congêneres, cuja competência fiscalizatória é atribuída ao Tribunal, expressamente, por força do inciso VI do artigo 71 da Constituição Federal e do inciso VII do art. 5º da Lei 8.443/92.
Acompanho, portanto, as conclusões da Secretaria de Fiscalização de Infraestrutura (SeinfraUrbana) no sentido de não conhecer a presente representação, por não atender o disposto no art. 235 c/c art. 237, parágrafo único do RI/TCU, devendo o presente processo ser encerrado e os autos arquivados.
Diante do exposto, manifesto-me pela aprovação do acórdão que ora submeto à apreciação deste Colegiado.
TCU, Sala das Sessões Ministro Luciano Brandão Alves de Souza, em 21 de maio de 2019.
Weder de Oliveira
Relator